【裁判字號】    92,台非,29
【裁判日期】    920116
【裁判案由】    違反就業服務法
【裁判全文】
最高法院刑事判決                                  九十二年度台非字第二九號
    上  訴  人  最高法院檢察署檢察總長
    被      告  甲○○
右上訴人因被告違反就業服務法案件，對於台灣高雄地方法院中華民國九十一年五月
六日第一審確定簡易判決（九十年度雄簡字第一一七二號，聲請簡易判決處刑案號：
台灣高雄地方法院檢察署九十年度偵字第一五九五八號），認為違法，提起非常上訴
，本院判決如左：
    主  文
原判決撤銷。
甲○○無罪。
    理  由
非常上訴理由稱：「按不能證明被告犯罪或其行為不罰者，應諭知無罪之判決。又判
決不適用法則或適用不當者，為違背法令。刑事訴訟法第三百零一條第一項、第三百
七十八條分別定有明文。次按刑法第二條第一項規定，行為後法律有變更者，適用裁
判時之法律。但裁判前之法律有利於行為人者，適用最有利於行為人之法律。查就業
服務法於民國九十一年一月二十一日經總統修正公布，並於九十一年一月二十三日施
行，依修正後之就業服務法第六十三條第一項規定，違反同法第五十七條第一款（即
舊法第五十三條第一款）雇主聘僱未經許可之外國人者，處新台幣十五萬元以上七十
五萬元以下罰鍰，其於五年內再違反者，始處以三年以下有期徒刑、拘役或科或併科
新台幣一百二十萬元以下之罰金。亦即修正後之就業服務法，對於雇主有上述違法行
為時，係採行政罰先行主義，為其犯罪成立要件。若其行為並未經依法處以罰鍰，自
無成立該罪之可能，且亦未對該種行為廢止其刑罰。經查，本件判決認定被告甲○○
自八十九年十月間起，迄九十年八月二日止，僱用未經許可之印尼籍人士ＴＡＮ  Ｈ
ＥＮ  ＬＵＮＹ，在高雄市○○路二十四號『阿榮真味鄉』小吃店工作，而有違反『
雇主不得聘僱未經許可之外國人』之犯行，且逕依修正前之就業服務法第五十三條第
三款之規定，處罰金（原判決主文脫漏罰金二字）新台幣（下同）三萬元，如易服勞
役，以銀元三百元即新台幣九百元折算一日。然揆諸首揭規定及說明，被告甲○○雖
有聘僱未經許可之外國人之行為，惟其行為依新修正之就業服務法，僅屬應科行政罰
之行為，既未經行政處罰，即與本件刑罰之構成要件尚屬有間，並不構成犯罪，亦即
其行為（在刑法上）係屬不罰者。詎原審疏未注意及此，猶於上開法律修正後之九十
一年五月六日，對被告甲○○為前揭論罪科刑之判決，顯有適用法則不當之違法，其
判決自屬違背法令。」等語。
本院按不能證明被告犯罪或其行為不罰者，應諭知無罪之判決。又判決不適用法則或
適用不當者，為違背法令。刑事訴訟法第三百零一條第一項、第三百七十八條分別定
有明文。次按行為後法律有變更者，適用裁判時之法律。刑法第二條第一項前段定有
明文。本件原判決引用檢察官聲請簡易判決處刑書之記載，認定被告甲○○經營位於
高雄市○○路二十四號之「阿榮真味鄉」小吃店，明知雇主不得聘僱或留用未經許可
之外國人，仍於八十九年十月起至九十年八月二日止，以每月一萬零五百元之代價，
僱用未經許可之印尼籍人士ＴＡＮ  ＨＥＮ  ＬＵＮＹ在上址從事洗碗工作。迄九十
年八月二日十時五分許，在該處為警查獲等情。因而論被告甲○○違反雇主不得聘僱
未經許可之外國人之規定，其聘僱人數為壹人，處罰金新台幣參萬元，如易服勞役，
以銀元參佰元即新台幣玖佰元折算壹日。惟就業服務法於九十一年一月二十一日經總
統明令修正公布，並於同年一月二十三日施行，修正後之就業服務法第六十三條第一
項前段（即舊法第五十八條第一項前段）規定，違反同法第五十七條第一款（即舊法
第五十三條第一款）雇主聘僱未經許可之外國人者，處新台幣十五萬元以上七十五萬
元以下罰鍰，其於五年內再違反者，處三年以下有期徒刑、拘役或科或併科新台幣一
百二十萬元以下罰金。亦即修正後之就業服務法，對於雇主有上述違法行為時，係採
行政罰先行主義，初違反者僅處以行政罰鍰，再違反者始處以刑罰。被告行為後法律
既已變更，自應適用裁判時已修正之就業服務法第六十三條第一項前段規定科以行政
罰鍰，尚不能論其罪刑。乃原判決未加詳查，遽依修正前就業服務法第五十三條第三
款、第五十八條第一項前段論處被告罪刑，顯有適用法則不當之違法。案經確定，且
於被告不利，非常上訴意旨執以指摘，洵有理由，應由本院將原判決撤銷，另行判決
，以資糾正。
據上論結，應依刑事訴訟法第四百四十七條第一項第一款但書、第三百零一條第一項
，判決如主文。
中      華      民      國    九十二    年      一      月     十六     日
                              最高法院刑事第二庭
                                  審判長法官  陳  錫  奎
                                        法官  洪  清  江
                                        法官  李  伯  道
                                        法官  陳  世  雄
                                        法官  惠  光  霞
      右正本證明與原本無異
                                              書  記  官
中      華      民      國    九十二    年      一      月    二十二    日


司法院資訊處製作；財團法人民間司法改革基金會備份。
